臺灣高等法院花蓮分院刑事判決　 95年度上重更(二)字第123號
上　訴　人
即　被　告　丙○○
選任辯護人　魏辰州律師
　　　　　　簡燦賢律師
上列上訴人因被告等違反毒品危害防制條例等案件，不服臺灣花
蓮地方法院93年度重訴字第1、3、7號中華民國93年8月4日、10
月27日、11月26日第一審判決（起訴案號：臺灣花蓮地方法院檢
察署92年度偵字第2471、2472號，93年度偵字第104、913號，93
年度毒偵緝字第38、39，93年度偵緝字第73、83號），提起上訴
，本院前審合併審理判決後，經最高法院第2次發回更審，本院
更為判決如下：
    主  文
原判決關於丙○○部分撤銷。
丙○○共同意圖販賣而持有第一級毒品，處無期徒刑，褫奪公權
終身。扣案之第一級毒品海洛因磚貳拾捌塊及伍小包（共計淨重
壹萬零貳佰零玖點陸壹公克，純度佰分之柒拾肆點玖，純質淨重
柒仟陸佰肆拾柒公克）沒收銷燬之。扣案之黃色信封袋貳拾捌只
、夾鍊袋伍只、大型藍色手提袋壹只，均沒收之。
    事  實
一、丙○○曾有妨害自由、違反肅清煙毒條例、槍砲彈藥刀械管
    制條例、毒品危害防制條例案件等犯罪前科，其中違反肅清
    煙毒條例案件，先後經臺灣高等法院、本院判處有期徒刑3
    年6月、3年8月確定，並定其應執行刑為5年6月，嗣於89年6
    月28日假釋出監（縮刑期滿日期為94年8月15日），仍不知
    悔改，復自92年間不詳時間起，意圖販賣而持有第一級毒品
    海洛因磚28塊及5小包（共計淨重10,209.61公克，純度百分
    之74.9，純質淨重7,647公克），嗣再於92年10月上旬某日
    ，將該上開毒品海洛因交付予與其有上開犯意聯絡之李文漧
    （業經本院判處有期徒刑13年確定），李文漧並將之存放於
    其花蓮縣吉安鄉○○村○○○街242號住處內。嗣因陳獻（
    業經本院判處有期徒刑12年確定）、林敬智（業經本院判處
    有期徒刑12年確定）由不明管道知悉丙○○、李文漧持有前
    開毒品，認為有機可趁，乃於92年10月14日夥同陳立益（業
    經本院判處有期徒刑9年6月確定）、楊家宇（業經本院判處
    有期徒刑8年9月確定）、劉宏明（業經本院判處有期徒刑8
    年6月確定）、葉長霖（業經本院判處有期徒刑9年確定）、
    賴樵榕（業經本院判處有期徒刑9年確定）等人，謀劃強取
    該批毒品海洛因，並於當日晚上7時許，彼等至上址強押李
    文漧等人至花蓮縣吉安鄉干城村85之27號前產業道路，逼問
    得知毒品下落後，即前往上址取得李文漧、丙○○所有用以
    盛裝第一級毒品海洛因之黃色信封袋28只、夾鍊袋5只及大
    型藍色手提袋1只（內有海洛因磚28塊及5小包，共計淨重10
    ,209.61 公克，純度百分之74.9，純質淨重7,647公克）將
    之攜往前開產業道路處。嗣經民眾發覺有異報案，為警前往
    查獲，並在彼等所駕駛之5Q－4182號賓士車後行李廂查扣得
    前開毒品及盛裝毒品之工具。
二、案經花蓮縣警察局吉安分局報告臺灣花蓮地方法院檢察署檢
    察官偵查起訴。
    理  由
一、認定被告犯罪所憑證據部分
    訊據上訴人即被告丙○○矢口否認渠等有上述意圖販賣而持
    有第一級毒品海洛因之犯行，辯稱：伊當日係受李文漧之邀
    ，前往李文漧位於吉安鄉○○○街242號新宅慶賀及泡茶、聊
    天，並不知該處藏有毒品海洛因，該批被查扣之毒品海洛因
    並非伊交予李文漧藏放，李文漧因做生意失敗，曾向伊借錢
    ，但為伊所拒，可能係因此而挾怨攀誣伊云云。惟查：
  (一)扣案毒品海洛因係被告丙○○於案發日數天前駕駛其VOLVO
    牌自用小客車，以大型藍色手提袋盛裝攜至被告李文漧位於
    吉安鄉○○○街242號住處，囑同案被告李文漧秘密藏放等情
    ，業據同案被告李文漧於93年2月24日臺灣花蓮地方法院檢
    察署9 3年度偵字第104號沈正雄、陳獻違反毒品危害防制
    條例案件檢察官偵查時到庭結證甚詳（93年度偵字第104號
    偵查卷第155-158頁），其證詞內容與其嗣後於原審93年3月
    12 日、93年4月29日準備程序、93年6月4日審判程序中所述
    情節前後一致。被告李文漧且於原審93年7月7日審理期日再
    度具結證稱：毒品是丙○○的，因丙○○叫伊將毒品交給對
    方，伊才說放在床鋪下等語（93年度重訴字第1號卷(二)第298
    、299、304-306頁）等語。
  (二)此外，復有之查獲上揭第一級毒品海洛因磚28塊及5小包（
    共計淨重10,209.61公克，純度百分之74.9，純質淨重7,647
    公克），及李文漧、丙○○所有用以盛裝第一級毒品海洛因
    之黃色信封袋28只、夾鍊袋5只及大型藍色手提袋1只扣案可
    稽。事證明確，被告犯行堪以認定。
二、被告及其選任辯護人辯解不可採信之理由
    被告辯稱：查獲毒品非伊所有，李文漧因向伊借錢未果，挾
    怨攀誣伊云云。被告丙○○選任辯護人為被告辯稱：被告丙
    ○○名下並無財產，且所經營之「霖昇營造有限公司」並無
    承包私人及公家工程，財力困難，並無資力購入扣案之毒品
    ；且扣案之毒品數量甚鉅，應係從東南亞走私進口，被告丙
    ○○並無出境紀錄，同案被告李文漧、陳富憲卻有多次前往
    東南亞及大陸之紀錄，且李文漧在羈押期間，陳富憲陪同李
    文漧之同居人甲○○會面時亦向李文漧表示：係伊害了他，
    會幫他照顧家裡等語，足認李文漧所述扣案之毒品係陳富憲
    所交予，應屬可信云云。經查：
  (一)同案被告李文漧於原審93年7月21日審理時翻異前供，改稱
    ：該批毒品係綽號「小陳」之花蓮籍男子所交付云云。惟該
    批毒品市值極鉅，衡諸常情，授受雙方必定存有相當程度之
    信賴關係，但被告李文漧竟不能說明該所謂「小陳」男子之
    基本身分資料，顯然與常情有悖。再參酌被告李文漧於93年
    7月21日原審審理時初次翻供時所供：「（檢察官問：這包
    東西很多，你很得他的信任，你不知道他的名字？）因為沒
    有證據可以顯示是他，而且我也考慮我家人安全問題。他當
    時告訴我說，小包的可讓我自己吸食，但我動也沒有動，驗
    尿就知道了。」、「（審判長問：你說考慮到家人安全是何
    意？）因為沒有直接證據可以顯示他，都是只有我講而已。
    」、「（審判長問：你之前講的都是丙○○？）因為10月21
    日警方問我筆錄時，我就有提到是小陳，但是警方要我說出
    確實的人來，所以該處筆錄就沒有提到毒品的問題。」、「
    （審判長問：檢察官有逼你講出確實的人來？）沒有。」等
    語（前揭卷(二)第393、396頁），顯見同案被告李文漧係基於
    家人安全考量，始推翻先前一貫之供述，故其嗣後翻供所述
    ，既係基於他種原因所為，自難憑以採信。
  (二)同案被告李文漧嗣後於本院前審（上訴審）復明確供稱：「
    是『小陳』，他叫陳文成………我只知道他太太都是這樣叫
    他，有時候他太太高興的時候，也會叫他『陳哥』，我只知
    道他住在吉安鄉南埔加油站那裡，案發那一天我有打電話叫
    他出面，結果他叫我跑路………」（本院93年度上重訴字第
    153號卷(一)第163頁），但經本院前審向刑事警察局調取全國
    「陳文成」之照片資料提供被告李文漧指認時，被告李文漧
    當庭否認有任何一位「陳文成」與本案有關（前揭卷(二)第28
    9-290頁），並再稱：我與「陳文成」並不熟，他是和我一
    位朋友比較熟，但我那位朋友最近已經去世，也沒有辦法證
    明（前揭卷(二)第290頁），又再稱：「「我在民國92年農曆
    年前到泰國旅遊，回國後沒多久陳富憲要我開車載他去接他
    的朋友，後來我是和陳富憲在南埔加油站接到陳文成，陳文
    成就拿一個行李袋放在我的車上，我們先到陳富憲家裡後來
    又一起到我家，陳富憲說陳文成的行李袋暫時放在我這裡，
    陳富憲和陳文成2人一起離開，後來我小姨子買了明義7街的
    房子我去那裡整理，在案發前4、5天前，陳富憲到明義7街
    的房子那裡，有要我將行李袋帶到明義7街那裡，說陳文成
    要到那裡看房子也可能會買房子，順便將行李帶走，陳富憲
    跟我講完，我將行李袋拿到明義7街，才發現那個行李袋很
    重，我問陳富憲那是什麼東西怎麼那麼重，陳富憲才告訴我
    說那是海洛因，我也打開看，看完後發現明義7街好像也沒
    有地方可以藏放，所以才會將行李袋放在床舖底下，沒多久
    就發生他們來搶的事情。」、「過完年沒有多久，就是我旅
    遊回來，我有一直問陳富憲東西怎麼沒有來拿走，他說要我
    放在倉庫就好了，陳文成也是案發前一年陳富憲帶我去大陸
    旅遊認識的，他們2人是親戚，陳文成印象中在十幾年前就
    有朋友介紹認識過。」、「陳富憲住在吉安鄉○○村○○路
    32 （或者72）號，但是他已於93年11月間因為肝病死亡…
    」等語（前揭卷(四)第610-611頁）。依同案被告李文漧上開
    陳述觀之，同案被告李文漧與「陳文成」並不熟稔，而「陳
    文成」竟會將價值極鉅之扣案毒品海洛因交給並非熟識之被
    告李文漧藏放，其真實性實啟人疑竇。況且，苟如同案被告
    李文漧所言，扣案毒品係「陳文成」所交予，然「陳文成」
    將毒交給被告李文漧之後，竟又對該批毒品之動態漠不關心
    ，顯與一般販毒者對毒品掌控極為嚴密之情形有極大差別，
    益徵同案被告李文漧此部分翻異之詞，有悖於常情。
  (三)被告丙○○雖於本院前審審理中辯稱：「李文漧係因借錢未
    遂而設詞構陷」，同案被告李文漧亦附合其詞，姑不論被告
    丙○○此部分辯解，核與其之前於原審93年4月29日原審訊
    問中所稱：「…李文漧在之前7、8月間有告訴我：他有一個
    朋友『小陳』有放一些東西在他吉安的家裡，那些東西是嗎
    啡，所以他才這樣咬我……」（93年度重訴字第1號卷(一)第2
    54頁），意指被告李文漧係因為伊知道藏毒之內情而拖伊下
    水等情已經全然不同。況被告丙○○自警詢、偵查，乃至於
    原審法院審理時，均坦承案發當日伊係至李文漧新宅慶賀與
    泡茶聊天，且案發當晚，伊前往李文漧住處後，曾囑李文漧
    之妻甲○○去向伊之同居人李玉娟拿其服用之藥品等情在卷
    （92年度偵字第2471號偵查卷第298頁背面、第299頁），核
    與證人甲○○、李玉娟於偵查中所述情節相符（同上偵查卷
    第149頁、第153頁背面），迄至案發當日為止，被告丙○○
    與李文漧間顯然交情匪淺，如果丙○○所辯當時兩人因借錢
    而交惡，為何雙方仍然有上述至交好友間才會出現之關懷舉
    動？堪認被告丙○○上揭辯解與事實不符。
  (四)同案被告李文漧於第一審法院審理時雖亦供稱「（你為何說
    是丙○○？）我比較氣他，平常的一些工作上的事情」；又
    「（氣那些事情？）反正就是比較氣他，就如同他講的，我
    跟他借錢借不到」（93年度重訴字第1號卷(二)第398頁、第39
    9頁），似指伊僅係因曾經向被告丙○○借錢不遂，即誣指
    其涉犯本案之重罪，亦顯然與常情有悖。
  (五)又同案被告李文漧供稱：伊於產業道路上遭陳立益等毆打後
    ，即被押往休旅車，經丙○○表示將毒品交予對方後，伊才
    供出毒品藏放地點等語，與丙○○於第一審法院所供「伊原
    在休旅車內，後被押往第三部車；在產業道路被打時，有告
    訴李文漧，有東西就交給人家」（93年度重訴字第1號卷(一)
    第254頁、卷(二)第298頁），兩者間就何人被押往對方所乘坐
    之汽車一節，雖然兩歧，但同案被告李文漧在產業道路上被
    逼問「東西在何處」期間，陳立益等人曾經刻意安排同案被
    告李文漧與丙○○見面（同案被告李文漧係被押入5Q－4182
    號賓士車，被告丙○○及趙啟全則係被押入5055－GA 號休
    旅車）一節，則屬一致，徵諸被告丙○○、李文漧於本院更
    (一)審之證詞，陳立益等人在產業道路逼問「東西在何處」時
    ，係專以同案被告李文漧為逼問之對象，足見陳立益等人早
    知「東西」是在同案被告李文漧經手藏放，如非出於同案被
    告李文漧之要求或暗示，甚至陳立益等人早已經知道被告丙
    ○○才是扣案毒品之真正持有人，陳立益等人何須帶同同案
    被告李文漧與丙○○見面，讓同案被告李文漧有機會徵求被
    告丙○○之同意，以解免自己供出毒品之責任？同案被告李
    文漧為何又會在被告丙○○首肯之後，才供出毒品藏放地點
    ？俱見同案被告李文漧於警詢、偵查及第一審法院所稱扣案
    毒品為丙○○案發前數日交其藏放，顯然較符實情。
  (六)被告丙○○選任辯護人於本院審理中為被告辯稱：被告丙○
    ○名下並無財產，且所經營之「霖昇營造有限公司」並無承
    包私人及公家工程，財力困難，並無資力購入扣案之毒品云
    云。然查名下無財產並不等於無資力，時下富豪名下無任何
    財產，卻開名車、住豪宅者所在多有，且投資非必以個人名
    義為之，課稅資料自然無法呈現個人財力狀況。故本院所函
    調之資料雖呈現被告丙○○之資力狀況不良，但並不能因此
    即否定被告丙○○於原審在自由意志下所供稱：因經營工程
    業務而獲利甚豐等語（93年度重訴字第1號卷(二)第322頁），
    即屬不實。故辯護人前辯詞，亦無法作為被告丙○○有利之
    證明。
  (七)被告丙○○選任辯護人於本院審理中為被告辯稱：扣案之毒
    品數量甚鉅，應係從東南亞走私進口，被告丙○○並無出境
    紀錄，同案被告李文漧、陳富憲卻有多次前往東南亞及大陸
    之紀錄，且李文漧在羈押期間，陳富憲陪同李文漧之同居人
    甲○○會面時亦向李文漧表示：係伊害了他，會幫他照顧家
    裡等語，足認李文漧所述扣案之毒品係陳富憲所交予，應屬
    可信云云。惟扣案之毒品數量甚鉅，其來源自係經過極為細
    密之分工始能取得，自不能因被告丙○○未曾出境，即謂其
    不曾持有扣案之毒品，至於陳富憲於會見時縱曾表示會照顧
    李文漧家裡，亦不表示扣案之毒品為陳富憲所有，故辯護人
    前辯詞，並無法作為被告丙○○有利之證明。
  (八)另查同案被告李文漧於沈正雄等毒品危害防制條例案件偵查
    中之93年2月24日以證人身分向檢察官供稱：「（警方查獲
    之小包牛皮紙張有何用途？）我拿小信封袋給丙○○裝毒品
    用。」、「（零星小包分裝毒品有何用途？）如有人買毒品
    即可交易。因他拿來毒品散散的，所以我提供紙袋供包裝。
    」等語（93年度偵字第104偵查卷第158頁），堪認同案被告
    李文漧不僅受被告丙○○之委託代為藏放毒品海洛因，更進
    而為買賣之便而提供其所有紙信封袋供被告丙○○使用，足
    見被告丙○○及李文漧不惟客觀上有持有毒品海洛因之事實
    ，主觀上亦具有持有該批毒品海洛因供販賣之意圖。至於被
    告丙○○辯護人於本院前案審理時聲請勘驗上開偵查錄音帶
    ，惟經本院遍尋卷內相關錄音帶並無該捲錄音帶存在，無從
    予以勘驗，惟本案相關被告甚多，案情極為複雜，且分成數
    案偵查及審理，相關卷證資料使用次數頻繁，保管上難免有
    所疏漏，本院認為，上開偵查筆錄之記載甚為完備，前後內
    容一貫且無瑕疵可指，尚不得以無錄音帶可供勘驗，即認上
    開供述證據有顯不可信之特別情況而否定其證據能力，亦附
    此一併說明。
  (九)最高法院前次發回意旨認為：「被告李文漧等人似係以營利
    之目的而非法購入大量毒品，則其所為應構成販賣第一級毒
    品罪。」（最高法院94年度台上字第6502號判決第6頁10-13
    行），惟因被告丙○○矢口否認有上揭犯行，致本院無從查
    知扣案毒品之來源，而毒品之來源本非只意圖營利而買入一
    端（如強取、詐騙，或轉讓、抵債等等），尚難逕依被告丙
    ○○、李文漧意圖販賣而持有扣案毒品之事實，以推測之方
    法，遽認扣案毒品係被告丙○○意圖販賣而販入。
  (十)扣案毒品以黃色信封袋包裝之白色塊磚28塊及以夾鍊袋盛裝
    之白粉5小包，經送法務部調查局鑑驗結果，均含有第一級
    第六項毒品海洛因成分，其淨重共計10,209.61公克，純度
    百分之74.9，純質淨重7,647公克，有法務部調查局92年11
    月28日調科壹字第280000454號鑑定通知書一份在卷可稽。
  (十一)綜上所述，公訴人指訴被告丙○○、李文漧共同意圖販賣而
    持有第一級毒品海洛因部分，事證已經明確，被告犯行堪以
    認定。
三、論罪科刑之理由
  (一)核被告丙○○意圖販賣而持有海洛因之行為，係犯毒品危害
    防制條例第5條第1項之意圖販賣而持有第一級毒品罪。被告
    丙○○與同案被告李文漧就上揭意圖販賣而持有海洛因之行
    為，具有犯意聯絡與行為分擔，均為共同正犯。
  (二)按海洛因係毒品危害防制條例第2條第2項第1款所規定之第1
    級毒品。查毒品危害防制條例業於92年6月6日修正，於同年
    7 月9日公布，並自93年1月9日起生效，該次修正其中關於
    意圖販賣而持有第一級毒品部分，其相關條次、構成要件、
    刑度雖均未變更，然該條例部分既經修正，且該條例全部條
    文均經重新公布，即有形式上之修正，比較修正前後之規定
    ，新舊法於被告並無不同，依刑法第2條第1項前段規定，應
    適用行為時即修正前之法律，併此敘明。
  (三)原審對被告丙○○論罪科刑，固非無見。惟原判決事實欄並
    未論述扣案黃色信封袋28只、夾鍊袋5只及大型藍色手提袋1
    只，均係被告丙○○及李文漧所有之物，且毒品危害防制條
    例第19條第1項所定「犯第4條至第9條、第12條、第13條或
    第14條第1項、第2項之罪者，其供犯罪所用或因犯罪所得之
    財物，均沒收之」，係刑法第38條第1項第2款、第3款之特
    別規定，應優先適用之。原判決理由欄既認前揭扣案之黃色
    信封袋、夾鍊袋及大型藍色手提袋，均係李文漧及被告丙○
    ○所有，用以盛裝第一級毒品海洛因之物，即應依毒品危害
    防制條例第19條第1項規定沒收，卻於理由內說明依刑法第
    38 條第1項第2款規定沒收，亦有未洽。被告丙○○上訴，
    否認犯罪，固無理由，惟原判決既有可議，即應予撤銷改判
    。
  (四)本院審酌被告丙○○有如事實欄所載之犯罪前科紀錄，品行
    不佳，甫因違反肅清煙毒條例案件經法院判處重刑後假釋出
    監，旋再意圖販賣而持有大量毒品，對社會安全所生危害極
    鉅，犯罪情節極重，及犯後態度等一切情狀，量處如主文第
    2項所示之刑，並依刑法第37條第1項之規定宣告禠奪公權終
    身，以示懲儆。
  (五)扣案之第一級毒品海洛因磚28塊及5小包（共計淨重10,20
    9.61公克，純度百分之74.9，純質淨重7,647公克）為查獲
    之毒品，均應依修正後毒品危害防制條例第18條第1項前段
    之規定沒收銷燬之；另扣案黃色信封袋28只、夾鍊袋5只及
    大型藍色手提袋1只，均係被告李文漧及丙○○所有，用以
    盛裝第一級毒品海洛因之物，迭據被告李文漧於偵查及本院
    審理時供明在卷，應依毒品危害防制條例第19條第1項規定
    沒收。
據上論斷，應依刑事訴訟法第369條第1項前段、第364條、第299
條第1項前段，修正前毒品危害防制條例第5條第1項、毒品危害
防制條例第18條第1項前段、毒品危害防制條例第19條第1項，刑
法第2條第1項前段、第11條前段、第28條、第37條第1項，判決
如主文。
本案經檢察官乙○○到庭執行職務。
中　　華　　民　　國　　96　　年　　2 　　月　　16　　日
                  審判長法  官  謝志揚
                        法  官  蔣有木
                        法  官  湯文章
以上正本證明與原本無異。
如不服本判決，應於判決送達後十日內向本院提出上訴狀。其未
述理由者，並應於提出上訴狀後十日內向本院補提理由狀 (須
附繕本)。
                        書記官  李德霞
中　　華　　民　　國　　96　　年　　2 　　月　　16　　日
附錄本判決論罪之法律條文：
毒品危害防制條例第5條第1項:
意圖販賣而持有第一級毒品者，處無期徒刑或10年以上有期徒刑
，得併科新臺幣7百萬元以下罰金。
